臺灣高等法院臺中分院民事判決　　　93年度重上更(一)字第15號
上　訴　人　甲○○
即被上訴人
訴訟代理人　涂芳田律師
被　上訴人　臺中商業銀行股份有限公司
即　上訴人
法定代理人　蔡裕芳
訴訟代理人　張閎翔
訴訟代理人　周琬霖
訴訟代理人　陳昭全律師
上列當事人間請求損害賠償事件，上訴人對於中華民國89年10月
21日臺灣臺中地方法院86年度重訴字第143號第一審判決提起上
訴，經最高法院第一次發回更審，本院於94年7月19日言詞辯論
終結，判決如下：
    主  文
原判決關於命上訴人台中商業銀行股有限公司給付新台幣伍拾萬
元及自民國86年3月11日起至清償之日止，按週年利率百分之5計
算之利息部分，及該部分假執行之宣告，暨命上訴人台中商業銀
行股有限公司負擔訴訟費用之裁判均廢棄。
右開廢棄部分，上訴人甲○○在第一審之訴及假執行之請求均駁
回。
甲○○上訴駁回。
第一、二審及發回更審前第三審訴訟費用，均由上訴人甲○○負
擔。
   事實及理由
壹、程序部分：本件原審判決後，除上訴人即被上訴人甲○○（
    下簡稱上訴人）就其不利部分提出上訴外，被上訴人即上訴
    人台中商業銀行股份有限公司（以下簡稱被上訴人）對於原
    審判決命其給付上訴人新台幣（下同）50萬元之部分亦提起
    上訴，嗣經本院前審將原審判決不利於被上訴人之部分予以
    廢棄，並駁回甲○○在第一審之訴及其上訴之聲請，因上訴
    人甲○○不服，提起上訴，經最高法院將本院前判決予以廢
    棄發回本院重新審理，可見本件已回復到發回前之訴訟程序
    ，而被上訴人對第一審判決既已提起上訴，其上訴人效力自
    仍有效存在。又本件上訴人於起訴時，雖又同時本於消費者
    保護法第7條第3項、公平交易法第31條之規定而為請求，但
    其後已撤回該部分之請求，被上人並已為同意之表示（本院
    更一卷第117-118頁）；此部分已不在本院審理之範圍，先
    予說明。
貳、實體方面：
一、本件上訴人主張：兩造於82年4月3日與簽訂保管箱租用契約
    ，由上訴人向被上訴人租用保管箱，惟因被上訴人未盡善良
    管理人之注意義務，致被上訴人設置保管箱之處所於85年11
    月9日遭竊賊陳重為、陳昌榮以隔鄰房間鑿通牆壁之方式侵
    入行竊，致上訴人置放於保管箱內如原判決附表一所示珠寶
    等財物遭竊（查原判決附表二所示之珠寶，係上訴人委任原
    審訴訟代理人之助理另行整謄寫，與原判決附表一之差別，
    乃在於原審判決附表一編號四、五、十及十四所示之珠寶，
    業經警方查獲起出，目前仍存放於警方，故於原審判決附表
    二中將該四件珠寶予以刪除未列入，惟上訴人主張以原判決
    附表一為準，本院從之，見本院上訴審卷第162頁、原審卷
    第二冊第11頁反面），爰依民法債務不履行之法律關係請求
    損害賠償，訴請被上訴人給付上訴人新台幣（下同）1000萬
    元及訴狀繕本送達翌日起即自民國86年3月11日起至清償之
    日止，按週年利率百分之五計算之利息，並願供擔保，請准
    宣告假執行（查上訴人甲○○於原審本訴請求給付5290萬元
    及自民國86年3月11日起至清償之日止，按週年利率百分之5
    計算之利息。但原審未准予訴訟救助，是上訴人甲○○保留
    部分聲明，並為上開1000萬元及法定遲延利息暨假執行之聲
    明，見原審卷第一冊第4、41頁）等語。
二、被上訴人則以：上訴人固向其租用保管箱，且其設置保管箱
    處所確因遭竊賊侵入，致其保管箱租用客戶存放於保管箱內
    之財物遭竊，但上訴人應舉證證明確有將如原判決附表一所
    示之各項珠寶（編號六除外）存放入保管箱內、但上訴人未
    能舉證證明，就各項珠寶之來源、買賣經過、資金來源及價
    值如何，亦均無證據足以證明，兩造又曾簽訂墊款協議書，
    由被上訴人預先墊付上訴人780萬元（下簡稱系爭預付墊款
    ），苟鈞院認為應賠付甲○○賠償金，則因被上訴人已支付
    之預付墊款中已足清償，且已清償完畢等語，資為抗辯。
三、原審斟酌兩造之攻擊、防禦方法後，以：被上訴人未能注意
    檢查保管箱設置場所之安全，使竊賊陳重為、陳昌榮得以從
    容利用工具鑿通牆壁侵入行竊，即屬未盡善良管理人之注意
    義務，上訴人依民法債務不履行之法律關係請求損害賠償，
    固屬有據。惟上訴人未能舉證證明確曾購入如原審附表二編
    號四以外之各項珠寶，其請求被上訴人賠償如原審附表二編
    號四以外所示各項損失，委無准許，至於目前存置於台中市
    警察局第一分局贓物編號3548、3427、3458號三件贓物，則
    為上訴人所失竊之物，且同屬原審附表二編號四（即原審判
    決附表一編號六）係屬同一翡翠鑲鑽耳環之組成部分，該副
    耳環又已遭拆解損壞，翡翠復無替性性而無從回復原狀，於
    耳環之功能、價值拆損不輕及參酌該副耳環剩餘部分之翡翠
    等級、品質、手工等其他一切情狀，認上訴人此部分損失為
    50萬元，因之判決上訴人甲○○部分勝訴（即損害金50萬元
    及法定遲延利息部分），並為附條件假執行之宣告，上訴人
    甲○○就其敗訴部分（即950萬元及自86年3月11日起至清償
    之日止，按週年利率百分之五計算之法定利息部分）聲明不
    服，求為廢棄原判決，並被上訴人台中商銀應再給付950 萬
    及法定遲延利息，及願供擔保，請准宣告假執行；另被上訴
    人則答辯聲明：求為判決駁回上訴，如受不利判決，願供擔
    保請准宣告免為假執行。台中商銀對於原審判決結果不利於
    己之部分亦提起上訴，聲明求為：原判決不利於上訴人台中
    商銀部分及訴訟費用與假執行之判決均廢棄，右開廢棄部分
    ，被上訴人甲○○第一審之訴及其假執行之聲請均駁回。第
    一、二審訴訟費用由被上訴人甲○○負擔。甲○○則答辯聲
    明：駁回上訴，第二審訴訟費用由上訴人台中商銀負擔。
四、兩造對於下列之事實均不爭執：
(一)、上訴人於82年4月3日與被上訴人簽訂保管箱租用契約，向被
    上訴人租用箱號Ｅ22602號保管箱。
(二)、被上訴人之保管箱室於85年11月9日遭竊賊陳重為、陳昌榮
    以水泥鑽孔切割機、鐵槌、鐵撬、起子、鑿子等工具，自台
    中市○○路一八五號二樓房屋之廁所位置鑿通隔鄰被上訴人
    二樓保管箱室之牆壁後，侵入保管箱室，竊取被上訴人設置
    於保管箱室內、各承租保管箱客戶放置於所承租之保管箱內
    之財物，上訴人所承租之保管箱亦因而遭竊賊撬開、竊取其
    內財物。
(三)、竊賊陳重為為警查獲後，經警起出、目前存置於台中市警察
    局第一分局之各項贓物，其中贓物編號三五四八號、三四二
    七號、三四五八號（以上三編號為同一副翡翠鑲鑽耳環之組
    成部分，少部分組件，即原審附表二編號四所示之翡翠鑲鑽
    耳環墜子）、四四九號翡翠鑲鑽蛋面墜戒乙式、二六○○號
    翡翠古玉鐲一支、五一五號翡翠鑲鑽月型戒子、四三七號南
    洋珠鑽戒（以上贓物即原審附表一編號四、五、十、十五所
    示之珠寶）等五件珠寶經上訴人指認為其所有。
(四)、訴外人邱錦玉、李月英就前項玉鐲、翡翠鑲鑽月型戒子部分
    ，經會同兩造於原審再次指認實物之結果，均否認係其等所
    失竊之之物，而除被上訴人、邱錦玉、李月英外，並無其他
    被害人指認上開五件珠寶係其失竊之物。
(五)、原審函請長榮酒店檢送上訴人於八十五年十月三十一日租用
    該酒店之統一發票存根或宴會作業通知單或工作日誌，長榮
    酒店僅檢送上訴人於八十六年三月十七日在該酒店舉辦記者
    招待會之統一發票、訂席單、付款簽帳單存根聯及宴會作業
    通知，就八十五年十月三十一是否有租用該酒店舉辦私人珠
    寶展乙節，則函覆稱：「甲○○女士於民國八十五年十月三
    十一日租用本酒店餐飲部俱樂部乙事，經查該日檔案，未發
    現有開立該公司抬頭、地址及統一編號之發票，及該公司租
    用之紀錄」。
(六)、被上訴人於85年11月9日發生儲蓄部保管箱失竊案後，即曾
    與上訴人於86年4月間就其損失金額達成以甲方即上訴人申
    報總金額5200萬元之百分之15方先行墊款780萬元予上訴人
    ( 上訴審卷第54頁)。
(七)、依被上訴人所提保管箱「開箱紀錄」所載，上訴人於85年間
    最後一次開啟保管箱之日期係85年9月16日，自85年9月16
    日後上訴人即無開啟保險箱之紀錄（按被上訴人原誤植為85
    年6月16日，但已於86年10月22日向原審具狀更正，見原審
    卷第一宗第135頁反面））。
(八)、以上，除有本院94年7月19日言詞辯論筆錄足稽外，並有上
    訴人甲○○所提出之保管箱租用約定書（含保管箱租用章程
    ）、鑰匙保證金存根、原審法院86年度訴字第四四○號刑事
    判決書（見原審卷第一冊第8至20頁）、及被上訴人所提出
    之出租保管箱分戶帳各乙件（見原審卷第一冊第121、122
    頁），84-85年之保管箱開箱紀錄（原審卷第一冊第138-139
    頁）、預付墊款協議書影本（見本院上訴審卷第54、55頁）
    可資為證，並經本院依職權調閱上開刑事案卷核閱無誤，自
    堪信為真正。
五、兩造協議及簡化之爭點為：上訴人所承租之保管箱內除經警
    方起出之前開五件珠寶外，是否尚存放如原審判決附表一所
    示其餘各項珠寶？各該珠寶之價額為何？被上訴人如有債務
    不履行，上訴人所得請求之損害賠償數額若干？茲說明本院
    之判斷如下：
  (一)被上訴人應就保管箱應負善良管理人之注意義務：按所謂保
    管箱，乃銀行等金融機構為服務顧客，將設置於行庫營業所
    特定之室壁（如金庫）面等處之保護櫥櫃或抽屜，供出租之
    保護箱，因該等保護箱之安全性高，兼又顧及保護存放物之
    秘密而設計，故最適宜於貴重物品之保管，而保管箱租用契
    約，即由顧客支付費用，向銀行或金融機構承租前開保管箱
    以保存貴重物品之契約。本件兩造於82年4月3日所訂立之保
    管箱租用約定書，依該約定書之保管箱租用章程第2條、第5
    條約定載明，保管箱租用人應於起租時給付租金，以使用保
    管箱放置金銀、珠寶、貴重藝品、重要文件等貴重物品之意
    旨，本件兩造間所訂之保管箱租用約定書即所謂保管箱租用
    契約。又依兩造保管箱租用約定書第3、4條之約定，保管箱
    鑰匙備有二把，其一交承租人持用、另一則由承租人與被上
    訴人共同加封後，留存於被上訴人之處所；而保管箱承租人
    開啟保管箱則應憑箱匙及原留印鑑填具開箱紀錄卡後為之，
    至開箱後存或取物品均由承租人自為之，被上訴人並不過問
    之，由上開約定觀之，被上訴人就保管箱承租人置放於保管
    箱內之物品為何，因被上訴人並不在場，顯無從知悉，而被
    上訴人保管箱鑰匙之一，因係與保管箱承租人共同封存，足
    見其保管保管箱鑰匙之一之目的，應僅係在防承租人遺失鑰
    匙或其他特殊狀況之需要，要非有直接支配保管箱內物品之
    意，故保管箱之承租人承租保管箱之目的應係在利用保管箱
    之安全性及確實性，非係重視金融機構之保管物品責任，應
    認保管箱租用契約性質上屬租賃法律關係契約。再保管箱承
    租人所重視者為利用保管箱之安全性，已如前述，依兩造保
    管箱租用約定書第7條所載，被上訴人對於保管事項當盡最
    善保護之責任，而被上訴人保管箱租用契約復受有租金之利
    益，其就保管箱設置場所安全性之維護應負善良管理人之注
    意義務，自屬當然。
  (二)被上訴人有未盡善良管理人注意義務之情事：查被上訴人設
    置保管箱之處所於85年11月9日遭竊賊陳重為、陳昌榮以鑿
    通牆壁之方式侵入時，該設置保管箱之處所設有紅外線偵測
    系統，案發當日有發現異狀，保全人員亦有發現，前往巡視
    後，因被上訴人四週未發現異狀，故而未及時阻止失竊等情
    ，為被上訴人台中商銀所自認在卷（見原審卷第一冊第77頁
    反面），而被上訴人設置保管箱之處所於遭竊前之週六下午
    設定保全時，即已發現有問題，通知保全人員會同行員巡視
    ，卻未發現異狀，復據被上訴人之受僱人陳金火於原審證述
    甚明（見原審卷第一冊第78頁），被上訴人及其為履行保管
    箱場所安全維護義務所僱用之保全人員，於保全系統二度發
    現有異狀之情況下，卻均未能注意檢查保管箱設置場所是否
    遭侵入之善良管理人注意義務，乃致竊賊陳重圍、陳昌榮得
    以從容以水泥鑽孔切割機、鑿子等機具鑿通牆壁侵入行竊，
    足見被上訴人對其保管箱設置場所之安全、防護，確有未盡
    注意義務之過失可指，並致上訴人因之受有損害，則上訴人
    依民法債務不履行之法律關係請求損害賠償，自屬有據。
六、至上訴人所承租之保管箱內除經警方起出之前開五件珠寶外
    ，是否尚存置如原審判決附表一所示之其餘各項珠寶？又各
    該珠寶之價額為何？
  (一)就警方已查獲之五件珠寶，即出原審判決附表一編號四、五
    六、十及十五之部分：上訴人主張此部分珠寶係其所失竊，
    被上訴人雖否認之，然竊賊陳重為為警查獲後，經警起出，
    而存放於台中市警察局第一分局之各項贓物，其中贓物編號
    3548號、3427號、3458號（以上三編號為同一副翡翠鑲鑽耳
    環之組成部分，少）、449號翡翠鑲鑽蛋面墜戒乙式、2600
    號翡翠古玉鐲一支、515號翡翠鑲鑽月型戒子、437號南洋珠
    鑽戒等五件珠寶經上訴人指認為其所有，被上訴人雖抗辯上
    開玉鐲、翡翠鑲鑽月型戒子部分有與邱錦玉、李月英重複指
    認贓物，未能確定係上訴人甲○○所有之物，然查經原審會
    同兩造及邱錦玉、李月英於再次指認實物之結果，證人邱錦
    玉、李月英均稱上開玉鐲、翡翠鑲鑽月型戒子並非其等所失
    竊之物等詞語在卷足參（見原審卷第二冊第57頁、第76頁反
    面），且除上訴人甲○○、邱錦玉、李月英外並無其他被害
    人指認上開五件珠寶係其失竊之物，而上訴人既有向被上訴
    人租用保管箱，則其將平日收藏之該項珠寶存放於保管箱內
    ，亦屬正常之舉，更何況被起獲之贓物包括珠寶在內，是否
    為己所有，攸關自身之權益，若前述五項被查獲之珠寶，確
    係其他保管箱租用人所有，衡情渠等當會於警方起獲後，於
    第一時間內即挺身辨識並加以指認，當無隱忍或遲不指認為
    自己所有之理，是上訴人指認上開五件珠寶屬其所有，堪信
    為真實。
  (二)至上訴人主張其遭竊之財物，除上開已起出之五件珠寶外，
    尚有如原審判決附表一所示之其餘各項珠寶亦存置被上訴人
    之保管箱中，各項珠寶之明細及價額則詳如原審附表一、二
    所載（見原審卷第一冊第17-18頁），然為被上訴人所否認
    ，上訴人自應就其主張之前開事實負舉證之責。經查：上訴
    人就此雖主張如原判決附表一所示多件珠寶，曾於85年10
    月31日在長榮酒店舉辦之私人珠寶展中展出，翌日（即同年
    11月1日）隨即由證人范白薇陪同前往被上訴人儲蓄部再將
    珠寶置入保管箱內，然上訴人主張如原審附表一所示之多件
    珠寶有於85年10月31日在長榮酒店展出，無非以其所提出之
    邀請卡（見原審卷第一冊第150頁）、錄影帶（證物外放）
    及長榮酒店所出具之證明書（見原審卷一冊第153之1頁）等
    為佐證，惟查上訴人所提出之邀請卡係其自行製作之文書，
    而錄影帶經原審勘驗結果，畫面上並無錄影日期、時間之顯
    示，（見原審卷第一冊第112至114頁；第二冊第108頁），
    且其中尚有十四件珠寶無錄影畫，亦有錄影帶翻拍之照片可
    稽（見本院卷89至102頁），自難僅憑上訴人單方面製作之
    邀請卡及錄影帶，據以認定上訴人確有於85年10月31日在長
    榮酒店舉辦私人珠寶展之證據。
  (三)雖長榮酒店餐飲部總監陳泰仁曾於86年11月14日出具證明書
    （見原審卷第一冊第153之1頁），證明上訴人有於85年10月
    31日在長榮酒店舉辦私人珠寶展覽，惟其於原法院審理中，
    已結證稱：「我是86年3月15日才擔任長榮酒店餐飲總監，
    經我查證長榮酒店紀錄，上訴人是在我們酒店俱樂部開珠寶
    展，我是問俱樂部的副理，副理告訴我85年10月31一日上訴
    人有在我們酒店俱樂部開珠寶展．．．副理是陳晴暉」等語
    在卷（見原審卷第二冊第3頁正、反面，第4頁正面），依此
    可知證人陳泰仁所出具之前開證明書及於原審法院審理中結
    證稱上訴人甲○○有於85年10月31日在長榮酒店舉辦私人珠
    寶展等語，並非其親自見聞之事實，乃係他人輾轉告知之傳
    聞證詞，已難採憑。證人即陳泰仁所稱之長榮酒店俱樂部副
    理陳晴暉於原法院審理中又結證稱：「她（指甲○○）開珠
    寶展時我不在場，她與誰接洽訂場地我也不清楚，印象中她
    於84年10月31日確實有開珠寶展，85年10月31日是否有開珠
    寶展我不確定，因我不在場，84年開珠寶展我有在場，85年
    7月我因懷孕即調到1樓，10月生產到12月才回來上班，期間
    約有半年不在俱樂部上班」等詞（見原審卷第二冊第38頁正
    、反面），與陳泰仁所稱已有出入，而依本院向長榮酒店查
    詢結果亦可知：該館俱樂部副理陳晴暉確於85年10月11日起
    即請產假共8週，至於職務代理人部分因已逾保存期限，故
    無法提供相關資料，此有長榮國際股份有限公司94年2月15
    日長桂中人字第05003號、94年2月15日長桂中人字第05004
    號函附卷可稽（本院更一卷第84頁、87頁）；是該段期間，
    證人陳晴暉既因產假未上班，之前復早已調離其他單位，則
    其對上訴人於85年年10月31日當天有無在其長榮酒店舉辦珠
    寶展覽，自無從知悉，證人陳晴暉所稱上訴人於84年10月31
    日曾在長榮酒店舉辦珠寶展，與被上訴人所提出上訴人於84
    年10月31日在長榮酒店舉辦珠寶展之宴會作業通知（原審卷
    第一冊第170頁），互核又一致，證人陳晴暉告前開證言所
    述，自足採信。至於證人陳泰仁所稱（包括書面）上訴人85
    年10月31日有在該酒店舉辦個人珠寶展云云，似無法排除係
    因日期相同，而年份錯記所致、此外，又乏其他具體之事證
    足以證明之，自難採信。
  (四)再查，被上訴人前曾向長榮酒店查詢上訴人有無在該酒店舉
    辦珠寶展，經該酒店答覆最近一次舉辦私人精品展係84年10
    月31日，此業據被上訴人陳述明確，並提出長榮酒店回覆被
    上訴人之84年10月31日長榮貴賓俱樂部宴會作業通知為憑，
    而經原審法院函請長榮酒店檢送上訴人甲○○於85年10月31
    日租用該酒店之統一發票存根或宴會作業通知單或工作日誌
    ，亦據長榮酒店函覆稱：「無此紀錄」，此為兩所不爭執，
    按依長榮酒店之經營規模，如有租用場地供舉辦私人宴會或
    展覽之情事，為方便各項籌備工作，當無連預定場定之單據
    均付之闕如之理，此外上訴人就其於85年10月31日究與長榮
    酒店何人接洽相關展覽事宜復無法為適當之舉證，上訴人是
    否確有於85年10月31日在長榮酒店俱樂部舉辦私人珠寶展，
    顯非無疑。
  (五)證人林希濤固又於本院94年3月17日準備期日證稱：伊曾參
    加過二次由上訴人所舉辦的珠寶展，一次是在84年10月，一
    次是在85年10月，且85年該次展覽，確有接到上訴人邀請函
    等語（本院更一審卷第70頁、74頁），然證人林希濤就何以
    事隔多年仍能記得曾參加85年該次之珠寶展？雖稱因為看報
    紙有登，本件竊盜係挖牆偷竊，上訴人事後有告訴他，所以
    記得，但上訴人所列舉如原審附表一所示之系爭保管箱遭竊
    之珠寶，共計27項，與證人林希濤所稱現場展示之珠寶應該
    有三、四十件（本院卷第72頁），在數量上已有出入，且其
    中編號22所示之翡翠玉鐲一件，上訴人主張之價值高達9百
    萬元，係所有參展之珠寶中價值最昂貴者，證人林希濤既自
    陳係蒐集玉的（本院更一卷第70頁）；則其對該翡翠玉鐲，
    基於專業之本能，衡情應較有印象才是，然其就當天參展之
    翡翠珠寶有哪一些，僅泛稱項鍊、戒指，並未提及有玉鐲者
    ，觀之上訴人自錄影帶所翻拍之照片，亦僅顯示有13件珠寶
    而已，其餘則無錄影帶或翻拍之照片可考，與證人林希濤所
    稱有3、40件之珠寶數量亦有不合，倘上訴人於85年10月31
    日確有於長榮酒店參展，且參展之珠寶即如原審附表一所示
    ，則何以其中珠寶不乏價值達百萬元以上，反而無特寫之鏡
    頭，此與常情有違，是證人林希濤之證詞及上訴人所稱85
    年10月31日有在長榮酒店參展一事，既仍有瑕疵可指及疑點
    ，自難率予採信。
  (六)上訴人雖又陳稱：其係以珠寶買賣為業，如謂其以系爭保管
    箱置放貴重之珠寶，只原審判決附表一第六項所示，與常情
    及經驗法則有悖云云，然本件為警查獲，而存放於台中市警
    察局第一分局之各項贓物，除即原判決附表一編號六所示《
    同原判決附表二編號四》之翡翠鑲鑽耳環墜子）外、尚有同
    表編號四、五、十、十五所示之四項珠寶，合計共五件，非
    獨原審判決附表一編號六所示一項而已，且保管箱係被上訴
    人所出租供承租戶存放個人物品之用，並非供人從事買賣營
    業交易之場所，故上訴人僅將部分之珠寶存放於存放保管箱
    之中，其餘則留供營業場所供營業之需，並無異常之處，而
    上訴人於系爭保管箱遭竊，於87年11月11日經通知到場後，
    雖於翌日即寫下其置於保管箱內之物品清單，其後原審附表
    一編號六「翡翠鑲鑽耳環墜子」，果於87年11月30日經警查
    獲陳重為後循線起出，然此僅能證明上訴人所出具之物品清
    單，其中五項被查獲之五項珠寶確存放於保管箱中，但不能
    因之即推論其物品清單所示之其餘各項珠寶，亦同時存放於
    保管箱內且一起遭竊，上訴人此部分主張亦難採酌。
  (七)況依被上訴人所提保管箱「開箱紀錄」所載，上訴人於85
    年間年共有三次開箱紀錄，分別為85年5月28日、同年6月11
    日及9月16日，其中最後一次開啟保管箱之日期係85年9月16
    日，自85年9月16日後上訴人即無開啟保險箱之紀錄，此為
    兩造所不爭，上訴人雖又以被上訴人未於保管箱進出口裝置
    錄影設備，其開箱紀錄所載又十分草率，既乏記載人姓名、
    又無開箱者之簽名，衡情一個珠寶交易者，其取放珠寶之次
    數必然甚為頻繁，焉有數月不開啟之理云云，然依兩造間保
    管箱租用約定書後附租用章程第4條之約定：「開啟保管箱
    應憑鑰匙及原留印鑑填具開箱記錄卡後為之，至開箱後或存
    或取取概由客戶自理，本行不負責任」（見原審卷第一宗第
    19頁反面），參諸被上訴人所提之開箱紀錄卡所示，其上均
    蓋有上訴人之印鑑章、並明確記載其進、出庫之時間，與兩
    造間保管箱租用章程所約定之作業手續互核相符，上訴人以
    其未經其本人簽名，而否認該開箱紀錄之真正，尚無可取。
    此外，依上訴人84年度開箱記錄資料所記載（見原審卷第一
    冊第134、172頁），其全年開箱計9次，且於該年1月16 日
    、1月25日開箱後，僅於同年3月25開箱一次，其後延至同年
    7月25日又再開箱一次，同年10月30日以後則均無開箱之紀
    錄，可見其開箱之次數非十分頻繁、時間間隔亦有達2-4 月
    者，上訴人空言其係以珠寶為業，其取放珠寶之次數當甚頻
    繁，不可能數月未不開啟保管箱云云，亦難採憑，況上訴人
    何時開啟保管箱及其次數如何，與其有無將珠寶存入其內，
    。並無必然之關係，更無從以其開啟及進出保管箱次數之多
    寡，據以判定上訴人存入之珠寶種類及數量，從而，除了為
    警起贓查獲之前述五項珠寶，應可確定係原來即存放在保管
    箱外，其餘之珠寶，縱如上訴人所言曾於長榮酒店作展示，
    亦難採信上訴人之主張，而謂上訴人於85年10月31日舉辦珠
    寶展後確有將該珠寶存放於系爭E-22602保管箱之內，進而
    為其有利之認定。
  (八)次查，上訴人於原審雖稱伊珠寶展請范白薇幫忙，其於85
    年10月31日珠寶展後，珠寶擺放在伊處各自回家，隔日中午
    過後，只有伊進入保管箱處，白范薇在外面（原審卷第一冊
    第64頁反面、65頁正面），然上訴人在陳重為涉嫌偽造有價
    證券等一案86年9月12日訊問時則稱：伊於85年10月底有做
    珠寶展，珠寶展作完即將物品放入保險箱，「保全人員」陪
    伊去，中間均無人去開啟（見本院更一卷第110頁）；然上
    訴人既稱范白薇為幫忙性質，自非保全人員，倘范白薇確有
    陪同上訴人前去被上訴人，上訴人又為何陳稱係保全人員？
    至證人范白薇於原法院審理中雖結證稱曾於85年11月1日與
    上訴人甲○○同往上訴人營業所放置珠寶，惟其證稱：「．
    ．展示完．．收拾好，．珠寶放在上訴人（按即甲○○）處
    ，我回家，隔日一起去中企放置，我在外面，她（按即甲○
    ○）進去放置，以材質較好之光面紙袋裝著，為裝衣服的大
    紙袋，是珠寶展完後隔日早上約十點後去的，至中企我在外
    面，她進去放」、「空紙袋有拿出來，當天收好將珠寶放置
    紙袋中由上訴人拿回去，隔日再拿紙帶去中企保管箱放置．
    ．．」等語在卷（見原審卷第一冊第65、66頁），與上訴
    人甲○○自稱：「珠寶展請范白薇幫忙，展完後收好，珠寶
    擺放在我處，各自回家，隔日中午過後（時間太久記不得）
    會合去放置，只有我進入保管箱處，證人在外面」、「珠寶
    很小件收放在珠寶盒，全部放在似ＰＶＣ皮質割不破的袋子
    ，放置珠寶後，空袋子再提出來．．．」等語（見原審卷第
    一冊第64至66頁），互相對照結果，就前往被上訴人營業處
    所之時間，一稱係在上午約十點後、一稱係在中午過後，就
    珠寶究係以何容器攜至台中商銀營業處所，一稱係以光面紙
    袋、一稱係以ＰＶＣ皮質袋子盛裝，二人所言相互齟齬，范
    白薇證詞是否確屬實情，已足令人生疑，再者，系爭珠寶苟
    如上訴人甲○○所言，係展覽完收拾好放在甲○○處各自返
    家，翌日始存入承租之保險箱中，非但期間已相隔一夜，期
    間之變化，要難估計；而證人范白薇又未隨甲○○進入台中
    商銀親睹甲○○將珠寶實物確實置於系爭保管箱內，則上訴
    人究竟有無開啟保管箱並將珠寶放人其內或另有接洽他人，
    顯非其所目睹或見聞之事，自難以其證詞逕以認定上訴人業
    於85年11月1日將原審附表一所列之珠寶（被查獲之五件除
    外）存放於其租用之保管箱之中。
 (九)上訴人雖又以與伊至熟而由被上訴人派騅保管箱現場之之員
   工曾建議其簽蓋數十張空白進出單存放櫃檯處，爭執被上訴
   人開箱紀錄為不可採，然其所謂之建議，並無證據顯示上訴
   人確實已付諸行動，且上訴人於85年9月16日以後並無至被上
   訴人處開啟保管箱之紀錄，業如前所述，而上訴人自82年間
   起既即向被上訴人租用系爭保管箱，則其就開箱作業，須核
   印鑑及開具開箱紀錄卡，應無不知之理，依上訴人所主張原
   審判決附表一所示之各項珠寶（編號六除外）價值又高達
   5290 萬元，則上訴人將此貴重之珠寶置於保管箱之內，為求
   確保自身權益起見，當會逐次謹慎注意是否已填具開箱紀錄
   卡，豈有輕率應他人之建議即簽蓋數十張空白進出單存放銀
   行櫃檯處，供旁人擅自冒用之理！而銀行方面，為防免客戶
   之權益無端受損起見，除嚴格控制保管箱鑰匙之持有外，同
   時也會要求保管箱者租用人於每次進出開啟保管箱時，務須
   填具開箱紀錄並核對印鑑，藉此確保雙方之權益並供日後查
   證之用，豈有未出具保管箱紀錄，即任由上訴人出入及開啟
   保管箱置之可能？上訴人此部分所言，與經驗法則有違，要
   難採信。
 (十)末按當事人主張有利於己之事實者，就其事實有舉證之責任
   。民事訴訟法第277條訂有明文，故如係由原告主張權利者，
   應先由原告負舉證之責，若原告不能舉證，以證實自己主張
   之事實為真實，則被告就其抗辯之事實即令不能舉證，或其
   所舉證據尚有疵累，亦應駁回原告之請求，最高法院17 年上
   字第917號判例足參。本件上訴人甲○○固陳稱：如原審判決
   附表所示之各項珠寶之單價，均是依上訴人甲○○買入之價
   格列的等語，然依其所臚列之價額均屬價值不菲之物，其中
   原判決附表一編號一翡翠鑲鑽頭飾價值650萬元、編號三翡翠
   鑲鑽胸墜價值700萬元、編號二十二號翡翠玉鐲一支（即原審
   判決附表二編號十八）價額更高達900萬元，然上訴人甲○○
   除已起獲之珠寶外，就其餘各項之珠寶，始終無法提出任何
   購買之證明、甚至對資金之來源、如何買賣交貨及出售人係
   何人之買賣經過，均無法提出相當之證明以實其說，與一般
   交易之常情已有不合；且竊賊陳重為於原審法院審理中亦一
   再供稱竊得之珠寶均已為警起出，並未變賣等語（見原審卷
   第一冊第93頁；第二冊第58頁），上訴人雖稱陳重為等人偷
   得珠寶後，莫不希能脫手獲取巨利，豈有將未查之其餘贓物
   供出之理，且檢察官於起訴書上亦載有：「得手後由陳重為
   分得三分之二贓物，陳昌榮（尚通緝中）取得三分之一贓物
   」，今警方僅取出陳重為竊取之部分，而陳榮昌竊取之部分
   ，並未取出，則陳昌榮未查獲取出之部分，當亦有上訴人失
   竊之財物云云，然上訴人就於85年10月31日曾於長榮酒店舉
   辦珠寶展一事，依其所為之舉證尚有不足，其所主張於珠寶
   展後，已將珠寶存放於向被上訴人租用之保管箱內一節，與
   被上訴人留存之開箱紀錄又無法吻合，此外，就高達5千萬元
   以上之珠寶，上訴人除被查獲之五項外，就其餘各項珠寶復
   始終無法提出資金來源之證明，所謂其餘珠寶可能在陳榮昌
   處，亦為個人之臆測，缺乏具體之佐證，與陳重為於原審供
   稱「珠寶都是我拿的，只有金子給另一人」等語（原審卷第
   一冊第94頁正面）更有出入，是上訴人之舉證既有未足，自
   難依其單方面之主張，逕認上訴人甲○○有將如附表一所示
   （除已起獲者外）之各項珠寶均已置入向上訴人所承租之保
   管箱內，且同時失竊之主張為真正，據此，上訴人請求台中
   商銀賠償如原判決附表一編號六（即附表二除編號四，此部
   分詳如後述）以外所示之各項珠寶損害，委難准許。
七、基上，本件被上訴人就系爭保管箱之保管及安全之檢查，既
    有未盡善良管理人注意之處，就上訴人保管箱內財物之損失
    ，依法自應負債務不履行之損害賠償責任，而目前所起獲之
    珠寶中，其中原審附表一編號四、五、十、十五所列之珠寶
    ，並無破損毀壞之情形，此部分應無損害可言，至存置於台
    中市警察局第一分局贓物編號3548號、3427號、3458號之三
    件贓物，既屬上訴人所有且存置於系爭保管箱內被陳重為等
    人鑿牆入侵而行竊，上開三編號之珠寶，復係屬同一副翡翠
    鑲鑽耳環之組成部分（即原判決附表二編號四所示之翡翠鑲
    鑽耳環墜子），且原由四個翡翠所組成，但因遭竊被拆解損
    壞，致有一邊耳環已少一半，此為兩造所不爭執之事實，並
    經原審法院勘驗屬實（見原審卷第二冊第182、183頁）；是
    該耳環墜子既被拆解至一邊之耳環少一半，其價值顯已減損
    ，上訴人因之請求其此部分所受之損失，依法自無不合，至
    其所得請求賠償之金額為何？
  (一)雖上訴人上訴人甲○○主張該副耳環價值480萬元，因該副
    耳環遭拆解損壞，致有一邊耳環已少一半而受有240萬元之
    損害，然被上訴人則一再爭執該副耳環之價值，因上訴人甲
    ○○始終未能舉證證明其購入該付耳環之價格或其市價，而
    原審經囑託鑑定人崔新生進行鑑定，鑑定人亦迭次陳稱因該
    付耳環之組成部分除鑽石及十八Ｋ金外，尚有翡翠，鑽石及
    十八Ｋ金部分因可以完全相同等級品替代，固有市價可供鑑
    定參考而定其價值，然翡翠部分因係天然翡翠，無替代性，
    故「很難鑑定」其價額等語（見原審卷第二冊第182、183頁
    ）。然本院前審再次囑託鑑定人崔新生鑑定該受損珠寶之價
    值，鑑定人崔新生陳稱：「（法官：提示臺灣省寶石協會函
    、翡翠耳環墜子照片、判決書等，問本件是否你鑑定的。）
    本件是我鑑定的，系爭判決書附表一編號六（附表二編號四
    ）翡翠鑲鑽耳環墜子，依照資料價值是有480萬元，若少掉
    耳環及配件部分扣除四分之一，則價值亦隨之少掉四分之一
    （即120萬元），剩餘價值為360萬元，並已將珠寶修護費估
    算在裡面。」等詞在卷（見本院上訴審卷第153頁），即甲
    ○○就原判決附表一編號六之翡翠鑲鑽耳環墜子遭竊後受損
    之價額應為120萬元，堪足認定。至鑑定人崔新生雖於原審
    中未估算翡翠鑲鑽耳環墜子受損害額，因翡翠鑲鑽耳環墜子
    其翡翠部分因係天然翡翠，無替代性，而「很難鑑定」其價
    額，但非全然不能依相關證據及資料估算其受損害額多少，
    且鑑定人崔新生乃前任台灣省寶石協會理事長，就珠寶之鑑
    定，自有專精，是上訴人台中商銀質疑鑑定人崔新生上開鑑
    定翡翠鑲鑽耳環墜子受損害額120萬元云云，自不足取。至
    原審認定翡翠鑲鑽耳環墜子受損害額為50萬元，尚嫌無據，
    亦不足取。
  (二)惟查被上訴人對上訴人就原審附表一編號六所示之珠寶，雖
    負有120萬元損害賠償之責，然兩造間於86年4月間，已訂立
    墊款協議書，由被上訴人銀支付系爭預付墊款780萬元予上
    訴人收受，已如前述，再依支付系爭預付墊款協議書第2條
    載明：「乙方（按即台中商銀）保留最後確認申報數量及金
    額之權利。如經乙方查證甲方（按即甲○○）有虛報或誤報
    情事屬實者，乙方得請求返還虛報或誤報分之墊款金額。．
    ．．」；同協議書第三條約定，「乙方（即台中商銀）先行
    墊款上開款項，並不表示承認甲方（即甲○○）所申報之被
    竊物品總金額確為5200萬元。日後甲方亦不得以本墊款協議
    書作為民事訴訟上主張之依據或其他請求之準據。」可見就
    被上訴人所付之墊付款性質而言，其並非上訴人對被上訴人
    所負之「債務」，應不生抵銷之問題，況兩造間既約定「如
    經被上訴人查證上訴人有虛報或誤報情事屬實者，被上訴人
    得請求返還虛報或誤報部分之墊款金額」，顯係以被上訴人
    經查證上訴人有「虛報或誤報情事屬實」為其請求返還之條
    件者，而上訴人就原審判決附表一編號六所示珠寶，既因被
    上訴人疏未盡善良管理人之注意義務，致遭竊受損受有相當
    於120萬元之損失，則其此部分自無虛報或誤報之情形，被
    上訴人依法即應對上訴人負賠償之責，但因被上訴人已支付
    前開預付墊款780萬元予上訴人，該預付墊之用途，又係供
    清償上訴人損害賠償之用，則被上訴人主張此部分損害賠償
    之債務已經清償完畢一節，即屬有據（查被上訴人一度誤為
    抵銷抗辯），本件上訴人就被上訴人主張該120萬元已為清
    償之抗辯，亦不為爭執（本院更一卷第118、142頁）；是上
    訴人就此部分即不得再向被上訴人請求損害賠償已甚明確。
    至被上訴人雖又抗辯上訴人既主張該翡翠鑲鑽耳環墜子價值
    480萬元，則被上訴人於該480萬元之範圍內，自得請求上訴
    人返還其所收受之該部分墊款云云，然依兩造間墊款協議書
    第五條之約定：「甲方（指上訴人）日後如欲領被竊物品時
    《不包括甲方於台灣台中地方法院86年重訴字第143號已刪
    除部分（按應係指原審判附表一編號四、五、十、十五）》
    應會同乙方（指被上訴人）辦理，並願就領回部分無條件返
    還所受領之墊付款項，甲方如不願領回或無法領回被竊物品
    時，其領回權應讓與乙方行使」（本院上訴審卷第54頁參照
    ），可見被上訴人欲請求上訴人返還該部分之墊款，應以上
    訴人已領回該項珠寶為其前提要件，而本件上訴人既未向台
    灣台中地方法院檢察署請求發回該「翡翠鑲鑽耳環墜子」，
    ，被上訴人抗辯其得於上訴人主張之480萬元之範圍內請求
    其返還該部分所收受之墊款，於法即有不合，尚難採信。
  (三)就原審附表一編號四、五、六、十、十五以外之珠寶部分，
    依上訴人所為之舉證，均無法據以證明各該珠寶之種類、項
    目及來源，亦無從證明其確已將各該珠寶，置放於系爭保管
    箱之中，上訴人依債務不履行之法律關係請求被上訴人賠償
    其此部分所受之損害，洵無理由，已如前述，又最高法院21
    上字第972號判例雖謂：「當事人已證明受有損害而不能證
    明損害之數額時，法院應斟酌損害之原因及其他一切情事，
    作自由心證定其數額，不得以其數額未能證明，即駁回其請
    求。」，然究其意旨，乃當事人已證明其「損害」為前題，
    始有「損害額」之自由心證問題，而本件上訴人甲○○就原
    審附表一所示之各項珠寶，亦同時存放於系爭保管箱內遭竊
    一事，除同表編號六之翡翠鑲鑽耳環墜子外，既未能舉證以
    實其說，其就損害事實之發生，即未能證明，應無該判例適
    用餘地，是上訴人甲○○比附援引該判例，尚有誤會。
八、綜上所述，上訴人甲○○本於民法債務不履行之法律關係，
    請求上訴人台中商銀給付120萬元（含原審准許之50萬元）
    ，雖為有理由，但其請求120萬元之遲延利息部分，因上訴
    人台中商銀早已於86年4月7日簽發墊款支票清償完畢，上訴
    人並同意領取前開墊款支票後，即不得再向被上訴人要求墊
    付任何款項，顯有免除該部分遲延利息之意（參系爭墊款協
    議書第4條），故不生遲延給付之問題，原審判命上訴人台
    中商銀給付50萬元及法定遲延利息部分，並為假執行之宣告
    ，自有未洽。被上訴人台中商銀上訴意旨指摘原審此部分判
    決為不當，求予廢棄改判，為有理由。爰由本院就該部分之
    判決予以廢棄，並駁回上訴人在第一審之請求及其假執行之
    聲請，如主文第二項所示。至上訴人甲○○逾120萬元以外
    之請求，於法不合，甲○○上訴意旨求予廢棄改判，為無理
    由，應駁回其上訴。
九、本件事證已臻明確，兩造其餘攻擊或防禦方法及所提證據，
    均與本院心證之形成及判決結果，不生影響，爰不一一再加
    以論述，併此敘明。
十、據上論結，本件甲○○上訴為無理由，台中商業銀行股有限
    公司之上訴為有理由，依民事訴訟法第450條、第449條第1
    項、第78條，判決如主文。
中　　華　　民　　國　　94　　年　　8 　　月　　4 　　日
                      民事第二庭審判長法　官  童有德
                                      法　官  翁芳靜
                                      法　官  謝說容
以上正本係照原本作成。
如對本判決上訴，須於收受判決送達後20日內向本院提出上訴書
狀，其未表明上訴理由者，應於提出上訴後20日內向本院提出上
訴理由書（須按他造人數附具繕本）。
上訴時應提出委任律師為訴訟代理人之委任狀。具有民事訴訟法
第466條之1第1項但書或第2項之情形為訴訟代理人者，另應附具
律師及格證書及釋明委任人與受任人有該條項所定關係之釋明文
書影本。
                                      書記官  蘇昭文
中　　華　　民　　國　　94　　年　　8 　　月　　5 　　日
                                        　　　　　　　Ｂ
